【裁判字號】    96,上易,1866
【裁判日期】    970624
【裁判案由】    詐欺等
【裁判全文】
臺灣高等法院刑事判決                96年度上易字第1866號
上  訴  人
即  被  告  丙○○
選任辯護人  林長泉    律師
            游鉦添    律師
            李建宏    律師
上列上訴人因詐欺等案件，不服臺灣板橋地方法院94年度易字第
156號，中華民國96年6月16日第一審判決（起訴案號：臺灣板橋
地方法院檢察署92年度偵字第14565號），提起上訴，本院判決
如下：
    主  文
原判決撤銷。
丙○○無罪。
    理  由
一、本件公訴意旨略以：被告丙○○係設於台北縣三重市○○街
    37巷1號3樓台灣環碩股份有限公司（下稱台灣環碩）負責人
    ，基於意圖為自己不法之所有之犯意，於民國89年10月、11
    月間，向乙○○佯稱環型變壓器市場前景看好，該公司擬辦
    理增資，擴充生產，倘配合其所有環型變壓器製造相關專利
    技術及該公司獨特專業設備，將可於短期內占有市場獲利，
    並提出多國專利證書、環型變壓器嶄新製造技術及設備介紹
    書及環碩公司增資後股東名冊影本等件，邀同乙○○投資台
    灣環碩，約定由乙○○參與現金增資持股百分之十八，致乙○○不疑有他而陷於錯誤，同意現金增資環碩公司及轉投資
    環力機電工業（中國）有限公司（下稱中國環力），並自89
    年11月14日起至91年 2月20日止，陸續交付丙○○共計新臺
    幣（下同）六千五百萬元及港幣三十萬元。嗣因丙○○遲未
    交付現金增資股票予乙○○，經乙○○查詢發現環碩公司並
    未辦理現金增資，環碩公司股東名冊亦未登載乙○○為股東
    及應持股數，始知受騙。因認被告涉有刑法第339條第1項之
    詐欺取財罪嫌等語。
二、丙○○於90年初邀乙○○投資永琦科技股份有限公司（下稱
    永琦公司），乙○○即以出資二千萬元擔任該公司董事長為
    條件，於90年 3月14日匯款二千萬元予丙○○以為股款之支
    付，丙○○因而為乙○○處理永琦公司股款繳納、股權登記
    等事務，為受他人委任處理事務之人。詎丙○○於收取乙○○二千萬元股款並以乙○○名義向永琦公司繳納後，竟意圖
    為自己不法利益，於永琦公司辦理增資登記時，以乙○○之
    代理人自居，將應登記為乙○○所有之股數登載為自己所有
    ，並將自己登記為永琦公司股東及董事，因而為違背其任務
    之行為，足以生損害於乙○○之財產。嗣於91年 8月間，經
    乙○○向永琦公司查詢發現上情，丙○○始於91年 9月18日
    將上開登記其名義之股票轉讓登記予乙○○之弟吳上財。因
    認被告涉有刑法第342條第1項之背信罪嫌等語。
三、公訴人認被告涉有上開犯行，無非係以：(一)被告於警詢及偵
    查時之供述。(二)告訴人乙○○於警詢及偵查時之指訴。(三)證
    人黃昱翔、丁○○於偵查中之證述。(四)銀行匯款單及收據、
    匯入款項存摺帳目，中國環力公司企業法人營業執照影本、
    委派書影本、台灣環碩公司股東股數對照表、89年10月23日
    傳真信函、銀行匯款單、永琦公司繳款證明書、董事監察人
    名單、股票影本等件為其主要論據。
四、按犯罪事實應依證據認定之，無證據不得認定犯罪事實，刑
    事訴訟法第154條第2項定有明文。又認定犯罪事實所憑之證
    據，雖不以直接證據為限，間接證據亦包括在內，然而無論
    直接或間接證據，其為訴訟上之證明，須於通常一般之人均
    不致有所懷疑，而得確信其為真實之程度者，始得據為有罪
    之認定，倘其證明尚未達到此一程度，而有合理之懷疑存在
    時，事實審法院在心證上無從為有罪之確信，自應為無罪之
    判決（最高法院76年度臺上字第4986號判例意旨參照）。刑
    法第339條第1項詐欺取財罪之成立，以意圖為自己或第三人
    不法所有，以詐術使人將本人或第三人之物交付為要件；所
    謂以詐術使人交付，必須被詐欺人因其詐術而陷於錯誤，若
    其所用方法不能認為詐術，亦不致使人陷於錯誤，即不構成
    該罪（最高法院 46年度臺上字第260號判例意旨參照）。又
    民事債務當事人間，若有未依債務本旨履行給付之情形，依
    一般社會經驗而言，原因非一，其因不可歸責之事由致無法
    給付，或因合法主張抗辯事由而拒絕給付，甚至債之關係成
    立後，始行惡意遲延給付，皆有可能，非必出於自始無意給
    付之詐欺犯罪一端，茍無證據證明其在債之關係發生時，自
    始即具有不法所有意圖之積極證據，亦僅能令負民事債務不
    履行之責任，尚不得據此債信違反之客觀事態，即推定被告
    自始即有不法所有之意圖而逕以詐欺罪責相繩。至刑法第34
    2條第1項之背信罪，以有取得不法利益或損害本人利益之意
    圖為必要，若無此意圖，即屬缺乏意思要件，自不能以該罪
    相繩（最高法院30年上字第1210號判例參照）。
五、訊據被告丙○○固坦承收受告訴人乙○○所交付之六千五百
    萬元及永琦公司投資款二千萬元、環碩公司未曾辦理增資、
    向永琦公司繳納二千萬元股款後所取得之持股係登記在伊名
    下及伊經登記為永琦公司股東及董事等情不諱，惟堅決否認
    伊有何詐欺取財及背信等犯行，辯稱：六千五百萬元係告訴
    人與伊共同投資中國環力公司之現金出資，並非投資環碩公
    司之投資款，另港幣三十萬元係其友人戊○○向告訴人借貸
    ，由伊承受該筆債務，並提供四部繞線機代償予告訴人，並
    非告訴人投資環碩公司之出資；另告訴人為免其投資永琦公
    司二千萬元遭查稅，遂要求將持股登記於伊名下等語。
六、經查：
  (一)被告確曾收受告訴人所交付之六千五百萬元及投資永琦公司
    之股款二千萬元之事實，業據被告自承在卷，核與告訴人於
    偵查及原審審理時指證之情節相符，併有第一商業銀行存款
    存根聯、世華聯合商業銀行匯出匯款回條、存摺帳目（均影
    本）各三紙在卷可按（見92年度偵字第6382號偵查卷（下稱
    偵一卷）第16頁至第18頁、92年度偵字第14565號偵查卷（
    下稱偵二卷）第90頁、第102頁至104頁），此部分事實堪以
    認定。另港幣三十萬元部分，被告於偵查時已自承：這六千
    多萬元沒有書面及授權書，但我有寫二張收據給告訴人，是
    寫三十萬港幣籌備款，是因為他跟我說要籌備中國環力公司
    ，我要求他有書面，但他說要進來七、八千萬資金太大怕被
    查稅等語（見偵二卷第14頁、第15頁），並有被告於89年11
    月15日所出具載明：「茲收到公司籌備款臺幣壹仟萬元、港
    幣參拾萬元整無誤，此致乙○○先生存留」及戊○○所出具
    「茲由乙○○先生代付台灣環碩科技股份有限公司現金投資
    款港幣三十萬元整，換算人民幣為三十萬二千八百二十元整
    款項正確無誤，付款人乙○○」之收據各一紙在卷可考（見
    偵一卷第15頁），而被告聲請傳訊之戊○○經原審及本院依
    法傳喚均未到庭，被告所稱係戊○○所借貸云云，與卷內事
    證不符，難以採信；況被告既自承已承受其債務，則實際上
    亦與由告訴人交付之法律上狀態相似，是自應認告訴人此部
    份指述，與事實相符，堪予採信。
  (二)告訴人交付被告六千五百萬元及港幣三十萬元之目的為何，
    證人即告訴人乙○○於原審審理時證稱：伊本身在電子、電
    機界，六千五百萬元是投資環碩公司擴充生產環型變壓器之
    投資款，當時台灣環碩沒有自己的工廠，只有一、二台在打
    樣，後來被告在台灣沒有擴充公司生產設備，伊投資環碩公
    司後，被告與我商量在大陸成立一家環力公司為環碩公司作
    來料加工（材料設備從台灣進來，大陸加工），中國環力的
    生產設備是由台灣環碩提供，錢也是由環碩出的；設備是伊
    與被告一起去採購的，全部是為環力買的；鄺偉雄是伊推薦
    的；伊投資環碩的錢應該也同意一部分轉投資到環力等語（
    見原審卷一第 151頁以下）。伊與被告約定投資台灣環碩，
    初期是投資環碩，環碩轉投資中國環電，後來發現中國環電
    是大陸民營公司，伊覺得不妥，所以與被告再商量是否再成
    立環力公司替台灣環碩作加工，等於是台灣環碩的工廠，環
    碩提供設備讓環力為環碩加工等語（見原審95年12月 6日審
    判筆錄第 9頁），證人鄺偉雄亦證述：是乙○○找我去管理
    工廠；大陸環力主要物料是從台灣環碩過來，我們只是組裝
    而已，立洋公司是乙○○的；我有打電話問環碩為何都沒有
    訂單，訂單應該是從台灣環碩下單給我，我們來加工，中國
    環力沒有業務部門等語（見原審卷一158至163頁）。證人黃
    昱翔亦於原審審理時證稱：伊聽命於被告，中國環力負責材
    料組裝環型變壓器，伊有到環力公司作教育訓練，台灣環碩
    沒有工廠，鐵芯是優耐德公司生產的，優耐德是丙○○的公
    司等語（見原審卷一166頁至170頁），此外併有台灣環碩/
    優耐德出口至中國環力機電之相關設備明細及報關資料等件
    在卷可按（見偵一卷第60頁至第67頁所附設備出口清單（價
    值約二千六百餘萬元）、90年12月 6日中國環力公司設備清
    單及出口報關文件），足認台灣環碩與中國環力確屬告訴人
    、被告及證人鄺偉雄、黃昱翔所述乃具有上下游緊密關係之
    公司，其等關於人員、設備、技術及資金均有互相流用之狀
    況，應堪認定。
  (三)告訴人雖堅指其所投資之六千五百萬元係為台灣環碩增資所
    用，且提出被告於89年10月23日傳真予告訴人之信函（見偵
    二卷26頁）所載「事關變更股份名冊、席位、資本額等，請
    兄提供身份資料以進行會計師作業，兄之股份經會後議定為
    百分之十八（以兄提額含環碩對大陸投入百分之三十在內）
    」等語及環碩公司預定增資後股東名冊（見同卷25頁）所示
    該公司原發行四百萬股，預定增加發行六百萬股，增資後合
    計發行股數為一千萬股，並由告訴人參與現金增資持股百分
    之十八之股份（即一百八十萬股）等內容，可知二文件均係
    有關環碩公司增資計畫之說明，則告訴人所指稱被告力邀參
    與環碩現金增資一情，似非無據。然證人即台灣環碩聘請之
    會計師甲○○於本院審理時到庭結證稱：伊認識乙○○，該
    投資案是在89年，環碩公司要拓展，伊根據其營運計劃資金
    需求是六千萬元，伊幫他寫了計劃書，其中伊自己會投資百
    分之二十左右，伊透過李基祥找了乙○○，原證十四（偵一
    卷25頁）的股東名冊是伊預擬的投資結構，乙○○佔百分之
    十八，伊佔百分之二十，被告佔百分之六十二，六千萬元包
    括伊自己投資的部分，伊有匯一部份資金，後來被告把伊匯
    入的資金還給伊，因被告說乙○○不同意該計劃，他想到大
    陸投資，乙○○不同意我們在台灣上市上櫃，所以後來沒有
    投資環碩，被告也把錢退給伊；增資是以每股十元計算，並
    沒有溢價發行；乙○○先後匯款的方式不太符合一般的公司
    增資程序；伊在90、91年間有幫環碩公司作帳，有記在環碩
    帳上的機器設備大約二千六百萬元，但出口以後沒有收回帳
    款，所以是以應收帳款的方式處理等語（見本院97年6月3日
    審判筆錄），此外並有台灣環碩公司89年4月7日設立登記基
    本資料影本、環碩公司章程、股東名冊、發起人會議事錄、
    設立登記資本額查核報告書、設立登記股東繳納股款明細表
    、委託書、資產負債表等資料附卷可憑（見原審卷一82至88
    頁）。是綜上卷內事證，告訴人如確欲依公司法所定程序增
    資台灣環碩並取得股份，應係於一定之基準日前匯入固定之
    增資金額予指定之帳戶內驗資方屬合法（見原審卷一87頁之
    台灣環碩聯邦商銀桃園分行籌備處存摺以及95頁之該帳戶存
    提款紀錄），其自89年11月14日至91年 2月20日先後匯款予
    被告之帳戶，究應如何辦理公司增資程序，實令人費解？以
    告訴人具有相關設立公司經驗而論（告訴人自承台灣、大陸
    各有一家公司，個人資產約三、五億，見原審卷一 154頁）
    ，對此不可能不知，益徵其所交付被告之款項，應與台灣環
    碩公司之增資無關，而應係投資台灣環碩購買設備、原料後
    ，再出口至大陸環力為後續加工製造販售等事宜，始符常理
    。再者，台灣環碩每股原即為十元，有上述公司登記資料可
    參，則告訴人堅稱其增資股份每股為十六點五元，四百萬股
    相當於六千六百萬元，究何所憑？亦未見其提出合理之事證
    以供本院審酌，與一般交易慣例自屬不符。
  (四)被告固自承於90年 3月14日收受告訴人匯款二千萬元代為處
    理告訴人投資永琦公司之股款，嗣於90年 4月12日向永琦公
    司繳納該股款，並經永琦公司登記被告為該公司董事及股東
    ，獲發該公司股票，持有股份為一百六十萬股等情，併有世
    華聯合商業銀行匯出匯款回條、被告簽收股款之收入款項明
    細表據、永琦公司繳款證明書、永琦公司董事監察名冊、股
    東名簿、股票轉讓登記表各一紙在卷足稽（見偵二卷24頁、
    第 5頁至第11頁），堪認被告受告訴人委任代為處理告訴人
    投資永琦公司事務，其自身並未出資，惟繳納上開股款後，
    係登記被告為該公司股東，並任董事之事實無誤。惟證人即
    永琦公司董事長兼總經理丁○○於檢察官偵訊時證稱：被告
    曾於90年 2月帶告訴人到永琦，介紹稱告訴人係環碩股東，
    出資二千萬，那時我們就知道告訴人出二千萬購買永琦公司
    百分之四十的股份，我們也同意。股東名簿登記被告為股東
    是被告要求的，後來告訴人於91年2、3月間主動來電詢問為
    何投資二千萬元卻沒有股票，我說我以為他與被告是一塊的
    ，因為一直都是被告在處理股權的事並匯款給我，告訴人知
    道後，被告才於91年 9月間將股票過戶回去給告訴人之弟等
    語（見偵二卷75頁以下），復於原審審理時證稱：當時股東
    決議需要乙○○當董事長，因為根據了解二千萬都是告訴人
    出的，被告與告訴人是合作夥伴，被告有說他可以代表告訴
    人來做這個決定（指以被告名義為股東）、因與我們談的對
    象都是被告，我是因為這樣才相信告訴人有授權被告來處理
    股權的事、那時告訴人時常在大陸，我們公司在台灣、登記
    名義部分是被告要求登記在他名下的；後來股權轉讓給吳上
    財，是告訴人去辦的，依我判斷，我們會認為被告是告訴人
    的代表人，有經過告訴人的授權，我確定被告有經過告訴人
    授權，不然不會把股票登記予被告，我覺得告訴人願意把錢
    交給被告，應該有得到告訴人的授權等語（見原審卷二48至
    52頁），證人林志杰亦證稱：我當時的理解與丁○○相同，
    我只知道告訴人與被告是合夥關係等語（原審卷二82、83頁
    ）。足見永琦公司對告訴人出資應登記在何人名下、如何登
    記，固係依照被告之意思辦理，且因被告為名義匯款人，永
    琦公司以其為股票登記名義人，於一般交易慣例上似無不合
    之處，尤以，被告自始至終均未隱瞞資金來源係告訴人，永
    琦公司經營階層亦均認定告訴人與被告乃係合作關係，彼此
    互有代表性，事後被告亦遵循告訴人之要求過戶股票予告訴
    人後再轉讓予告訴人之弟吳上財，何況，告訴人如確欲直接
    投資永琦公司並擔任董事等職務，以其自己名義匯款即可，
    何必以吳上財之名義匯款予被告再轉付永琦公司，足見被告
    所稱告訴人另有其他考慮，未必不足採信。綜上，並無何客
    觀事證足以彰顯被告確有不法取得利益或損害本人利益之意
    圖存在，自不能以事後其他糾葛遽行否認原存在之合作或代
    表關係，而認被告有何背信行為存在。
七、綜上，本件告訴人所為各項指訴，與卷內客觀事證所示之意
    義尚有諸多不符之處，而其交付被告之金額多達八千餘萬元
    ，告訴人並非毫無知識經驗之人，就此竟未簽訂任何一紙書
    面契約以資依憑，則事後僅徒憑其個人具有重大瑕疵之指訴
    即欲入被告詐欺及背信等罪，自有未當。此外，復查無其他
    積極證據足資認定被告有何檢察官所指之犯行，其犯罪尚屬
    不能證明。原審不察，遽為被告有罪之認定，其證據取捨及
    事實認定，尚有未洽，被告提起上訴否認犯罪，指摘原判決
    不當，為有理由，應由本院撤銷原判決，改行諭知被告無罪
    ，以臻適法。
據上論斷，應依刑事訴訟法第369條第1項前段、第364條、第301
條第1項，判決如主文。
本案經檢察官吳國南到庭執行職務
中    華    民    國    97    年    6     月    24    日
                  刑事第十庭  審判長法  官  楊炳禎
                                    法  官  李春地
                                    法  官  朱光仁
以上正本證明與原本無異。
不得上訴。
                                    書記官  王宜玲
中    華    民    國    97    年    7     月    25    日


司法院資訊處製作；財團法人民間司法改革基金會備份。
